【裁判字號】    89,訴,894
【裁判日期】    900312
【裁判案由】    偽造文書
【裁判全文】
臺灣臺中地方法院刑事判決                          八十九年度訴字第八九四號
    公  訴  人  臺灣臺中地方法院檢察署檢察官
    被      告  戊○○
                乙○○
右被告等因偽造文書等案件，經檢察官提起公訴（八十八年度偵字第一九一九九、一
九二００、一九二０一號），本院判決如左：
    主  文
戊○○、乙○○共同行使偽造私文書，足以生損害於他人，各處有期徒刑肆月，如易
科罰金，均以佰元折算壹日；均緩刑貳年。扣案如附表一所示內容之各類所得扣繳
暨免扣繳憑單正本貳張、如附表二所示內容之（職工）服務證明書上偽造之服務單位
印文共貳枚、偽造之負責人印文共貳枚，均沒收之。
    事  實
一、戊○○、乙○○二人於民國八十七年間因急需現金週轉，適見址設臺中市○○路
    ○段八十一號六樓Ｃ室之中福興業有限公司（下稱中福公司）刊登代辦信用貸款
    之廣告，遂各與如附表一所示中福公司業務員庚○○、己○○二人（均由檢察官
    另行偵查中）取得聯繫商談借貸事宜。中福公司對外雖以銷售靈骨塔為經營業務
    ，惟實際上係經營代辦信用貸款業務，中福公司業務員為能從中牟取佣金，戊○○、乙○○二人為能順利貸得款項，彼等均明知並未在如附表二所示之服務單位
    任職，或雖在他處任職但因無法取得各類所得暨免扣繳憑單第三聯即收執聯（下
    稱扣繳憑單）與服務證明書，未符合銀行辦理信用貸款之條件，竟各基於偽造文
    書及詐欺取財之共同犯意連絡，意圖為自己不法之所有，由中福公司之業務員庚○○、己○○分別提供戊○○、乙○○二人之年籍及任職資料，透過同公司之業
    務員丙○○（已另案判決）委請自稱「林先生」之年籍、姓名不詳成年男子，在
    如附表一所示之行使日期前數日，在不詳地點，偽造如附表一所示內容之扣繳憑
    單，並偽造如附表二所示之服務單位及扣繳義務人（即公司負責人）之印章後，
    蓋用於附表二所示內容之職工服務證明書；或服務證明書上，而偽造戊○○、乙○○二人在各申報單位任職之職工服務證明書；或在職證明書，該名「林先生」
    每偽造一份扣繳憑單、服務證明書分別向業務員收取新臺幣（下同）四百元、一
    百元之費用。上開中福公司承辦業務員及戊○○、乙○○二人取得前揭偽造之文
    件後，即於附表一所示之行使日期，連同個人身分證、戶口名簿及貸款申請書等
    ，在臺中市第十一信用合作社經理鄭信吉或專門委員丁○○在該合作社或前往中
    福公司核辦對保時，提出據以行使而向該合作社辦理「歡心理財」免保人消費性
    貸款三十萬元，使臺中市第十一信用合作社陷於錯誤，如數將金額撥入戊○○、
    乙○○二人在該合作社所開立之帳戶內，足以生損害於如附表一所示之申報單位
    、扣繳義務人、臺中市第十一信用合作社審核貸款之正確性。戊○○、乙○○二
    人於取得三十萬元後，尚需向中福公司購買納骨塔位（每塔位約十二萬元），及
    由中福公司扣除保險金、入股金及借款利息等，每人實得之金額僅約十四萬餘元
    左右，嗣於八十八年一月二十七日，警方在臺中市○○路○段八十一號六樓查獲
    中福公司涉嫌違反公司法，再至臺中市第十一信用合作社扣取借款人之擔保放款
    保管書件資料袋（共一千二百十一袋），始獲悉上情。
二、案經臺中縣警察局烏日分局報請臺灣臺中地方法院檢察署檢察官偵查起訴。
    理  由
一、右揭事實，業據被告戊○○、乙○○二人於本院審理時均坦承不諱，核與證人丙○○於臺灣臺中地方法院檢察署八十七年度偵字第二六四四八號偽造文書案件偵
    查中供稱：中福公司取得扣繳憑單之方法有二種，一種是向他人購買，一種是自
    己用手寫。向他人購買部分，每天都會有一個林先生打電話來問伊是否需要扣繳
    憑單，伊提供林先生資料後，林先生就會交給伊所需的扣繳憑單，至於扣繳憑單
    上之資料，有些是由熱河路分公司的同事冒充稅務員打電話去詢問的，有些是依
    據名片上的資料；自己用手寫部分，伊曾看過文心路的同事用手寫過（見臺灣臺
    中地方法院檢察署八十七年度偵字第二六四四八號偵查卷第七十、七十一、七十
    二頁）等語明確；復據證人即臺中市第十一信用合作社專門委員丁○○於本院審
    理時到庭結證稱：「均是我辦理對保無誤（問：被告二人的對保是否你去對的？
    ）」；「我們辦理對保時，要他們提出身分證正本、影本、印章、還有在職證明
    正本、扣繳憑單正本。我們核對無誤後，我們再請他們簽名蓋章，表示確實無誤
    。而且以上這些正本的文件，都是他們被告二人辦理對保時由被告二人親自提出
的。而且我們是面對面核對，最後都沒有錯，才由被告二人在授信約定書上簽名
    後，我才在授信約定書上蓋章（問：本件被告三人辦理對保借款時，有否詳閱你
    們提出的文件？）」；「我有親自提示，詢問他們，他們也說都是真的。我在核
    對後，才蓋章的（問：這些文件是否有當面提示給被告二人，並詢問是否屬實？
    ）」等語（見偵本院八十九年十一月六日審判筆錄）。此外，並有如附表一、二
    所示扣案之扣繳憑單二份、服務證明書及在職證明書共四份、臺中市第十一信用
    合作社歡心理財免保人消費性貸款借款申請書二份等在卷可稽。本件事證明確，
    被告戊○○、乙○○二人之犯行洵堪認定。
二、查扣繳憑單係刑法第二百十條所稱之私文書；服務（在職）證明書則屬同法第二
    百十二條關於服務之特種文書。被告戊○○、乙○○二人原不符辦理信用貸款之
    條件，竟意圖為自己不法所有，以行使偽造扣繳憑單及服務證明書之詐騙方式申
    貸，致臺中市第十一信用合作社誤認被告二人條件符合而准貸，自足以生損害於
    如附表所示之各申報單位（服務單位）、各扣繳義務人（負責人）及臺中市第十
    一信用合作社審核貸款之正確性。是核被告戊○○、乙○○二人所為，均係犯刑
    法第二百十六條、第二百十條行使偽造私文書、同法第二百十六條、第二百十二
    條行使偽造特種文書罪及同法第三百三十九條第一項詐欺取財罪。被告二人以行
    使偽造文書之方式詐貸，亦有詐欺取財犯行，公訴人於論罪欄雖未論及，惟於起
    訴事實已有敘述，且該部分與已起訴部分有方法結果之牽連關係，屬裁判上一罪
    ，本院自得併予審酌，附此敘明。被告二人各與承辦業務員間，分別具有犯意之
    聯絡與行為之分擔，均為共同正犯。至丙○○、「林先生」與被告二人未有任何
    接觸，尚難認被告二人事前即知悉各業務員係經由丙○○轉交資料予「林先生」
    進行偽造文件，故被告二人與丙○○、「林先生」間，並未存有共犯關係，併此
    敘明。被告二人偽造私文書及特種文書之低度行為，應各為行使之高度行為所吸
    收，均不另論罪。被告二人同時地行使偽造私文書及行使偽造特種文書，係一行
    為觸犯數罪名，為想像競合犯，應從較重之行使偽造私文書罪論處。又被告二人
    所犯上開行使偽造私文書與詐欺取財罪間，有方法、結果之牽連關係，為牽連犯
    ，應從一重之行使偽造私文書罪處斷。爰審酌被告二人因個人或家庭因素急需現
    金週轉，為使銀行核準貸款，竟不惜以行使偽造文書之方式告貸，破壞社會金融
    交易秩序，所生危害非淺，惟念及被告二人均因社會歷練不足，遭業務員利用，
    情境堪憫等一切情狀，各量處如主文所示之刑，並均諭知易科罰金之折算標準（
    按本件被告二人行為後，刑法第四十一條業於九十年一月十日修正公布，同年月
    十二日生效，修正後刑法第四十一條第一項前段規定「犯最重本刑為五年以下有
    期徒刑以下之刑之罪，而受六個月以下有期徒刑或拘役之宣告，因身體、教育、
    職業或家庭之關係或其他正當事由，執行顯有困難者，得以一元以上三元以下折
    算一日，易科罰金。」，與修正前刑法第四十一條規定「犯最重本刑為三年以下
    有期徒刑以下之刑之罪，而受六月以下有期徒刑或拘役之宣告，因身體、教育、
    職業或家庭之關係，執行顯有困難者，得以一元以上三元以下折算一日，易科罰
    金。」不同。比較新舊法結果，以新法較有利於行為人，故依刑法第二條第一項
    前段規定，本件自應適用裁判時之法律即修正後刑法第四十一條第一項之規定，
    被告二人即均得諭知易科罰金之折算標準，併此敘明）。末查被告二人前均未曾
    受有期徒刑以上刑之宣告，有臺灣台中地方法院檢察署刑案資料查註紀錄表及臺
    灣高等法院被告全國前案紀錄表各一份在卷可稽，渠二人因一時失慮致罹本件刑
    典，經此偵審科刑之教訓後，當知所警惕，而無再犯之虞，本院認其等所宣告之
    刑，均以暫不執行為適當，故各諭知緩刑二年，以啟自新。
三、扣案如附表一所示內容之扣繳憑單二張，經被告二人持向臺中市第十一信用合作
    社辦理貸款申請後，除影本留存於臺中市第十一信用合作社外，正本均已返還中
    福公司或被告二人，此觀之前開扣繳憑單上亦載有「本影本與正本相符，如有不
    實願負法律責任」等字樣即明，是該等扣繳憑單正本既係被告二人所有，且供為
    本件犯罪所用之物，雖未扣案，但不能證明業已滅失，併依刑法第三十八條第一
    項第二款宣告沒收之；至於扣繳憑單「影本」已因行使而非被告戊○○、乙○○
    二人所有，爰不諭知沒收；至如附表二所示內容之（職工）服務證明書共二份，
    業因行使交付予臺中市第十一信用合作社申請貸款，不復屬被告二人所有，惟其
    上偽造之各服務單位印文及偽造之各負責人之印文，均係偽造，不問屬於犯人與
    否，均應依刑法第二百十九條之規定宣告沒收。再者，如附表二所示內容之服務
    證明書上所蓋用之各服務單位及各負責人之印章，核屬「林先生」所偽造，被告
    二人就此部分既與「林先生」無共犯之關係，依從刑依附主刑之原則，自不得在
    本案諭知沒收。末按所謂偽造署押，一方面必須違反本人之意思而具偽造之故意
    ，另方面則在表示承認所簽署文書之效力，查本件偽造被告二人之服務證明書，
    其上包括姓名、出生年月日、籍貫、地址、服務單位、負責人、職稱等字跡，均
    係以列印方式製作，是其上固有服務單位負責人之姓名，惟該姓名僅係表明負責
    人為何人，而非表示承認簽署文書之意思，故該等姓名非屬偽造之署押，故不為
    沒收之諭知，併此說明。
四、被告甲○○部分，俟到案後另行審結，併此敘明。
據上論斷，應依刑事訴訟法第二百九十九條第一項前段、刑法第二條第一項前段、第
二十八條、第二百十六條、第二百十條、第二百十二條、第三百三十九條第一項、第
五十五條、修正後刑法第四十一條第一項前段、第七十四條第一款、第二百十九條、
第三十八條第一項第二款，罰金罰鍰提高標準條例第一條前段、第二條，判決如主文
。
本案經檢察官王清杰到庭執行職務。
中      華      民      國    九十      年      三      月     十二     日
                                      臺灣臺中地方法院刑事第四庭
                                          法  官  許  旭  聖
右正本證明與原本無異。
如不服本判決，應於判決送達後十日內向本院提出上訴狀，上訴於臺灣高等法院臺中
分院（須附繕本）。
                                          書記官
中      華      民      國    九十      年      三      月     十二     日
附錄論罪科刑法條全文：
第二百十六條
行使第二百十條至第二百十五條之文書者，依偽造、變造文書或登載不實事項或使登
載不實事項之規定處斷。
第二百十條
偽造、變造私文書，足以生損害於公眾或他人者，處五年以下有期徒刑。
第二百十二條
偽造、變造護照、旅券、免許證、特許證及關於品行、能力服務或其他相類之證書、
介紹書，足以生損害於公眾或他人者，處一年以下有期徒刑、拘役或三百元以下罰金
。
第三百三十九條第一項
意圖為自己或第三人不法之所有，以詐術使人將本人或第三人之物交付者，處五年以
下有期徒刑、拘役或科或併科一千元以下罰金。
附表一
──┬─────┬────┬────┬──┬──────┬───┬───
編號│所得人姓名│給付總額│扣繳稅額│年度│ 申 報 單 位│扣  繳│代辦人
    │          │        │        │    │            │義務人│行使日期
──┼─────┼────┼────┼──┼──────┼───┼───
一  │戊○○    │611230  │36674   │86  │帝榮食品有限│楊奕鍊│庚○○
    │          │        │        │    │公司        │      │870519
──┼─────┼────┼────┼──┼──────┼───┼───
二  │乙○○    │650300  │39018   │86  │誠石實業股份│宮敬誠│己○○
    │          │        │        │    │有限公司    │      │870519
──┴─────┴────┴────┴──┴──────┴───┴───
附表二
──┬───┬─────┬───────────┬───┬────┬──
編號│在職人│所任職位  │    服  務  單  位    │負責人│證明日期│備註
    │姓名  │          │                      │      │        │
──┼───┼─────┼───────────┼───┼────┼──
一  │戊○○│食管課課長│帝榮食品有限公司      │楊奕鍊│810518  │一份
    │      │          │                      │      │870514  │
──┼───┼─────┼───────────┼───┼────┼──
二  │乙○○│總務部主任│誠石實業股份有限公司  │宮敬誠│810320  │一份
    │      │          │                      │      │870505  │
──┴───┴─────┴───────────┴───┴────┴──


司法院資訊處製作；財團法人民間司法改革基金會備份。
